最高法院民事判決　　　　　　九十六年度台上字第一六八五號
上　訴　人　甲○○
　　　　　　乙○○
共　　　同
訴訟代理人　林瑑琛律師
被 上訴 人　丙○○
上列當事人間請求給付票款等事件，上訴人對於中華民國九十六
年二月十六日台灣高等法院台南分院第二審判決（九十五年度上
字第二○六號），提起上訴，本院判決如下：
    主  文
原判決廢棄，發回台灣高等法院台南分院。
    理  由
本件被上訴人主張：上訴人乙○○（與被上訴人配偶陳玉晶為同
學）與訴外人陳立洲於民國九十四年四月四日向新竹晶時堂精品
鐘錶行代表人即伊購買總價合計新台幣（下同）二百三十一萬四
千元之手錶三支，並交付如原判決附表（下稱附表）所示編號一
之支票給伊收執作為給付買賣價金之用，陳立洲再於九十四年四
月十一日購買總價合計九十六萬三千元之手錶四支，另交付附表
所示編號二之支票給伊收執以支付買賣價金，嗣乙○○於九十四
年六月初自願在上開支票背書，表示願負支票背書人責任，惟前
述票據到期經提示未獲兌現後，上訴人甲○○於九十四年七月二
日書立契約書，明示願於一個月內為上開票據金額負債務連帶承
擔責任，伊並無對上訴人施以詐欺及脅迫之行為，詎上訴人屆期
經屢催不付，爰依票據及契約書之法律關係為請求等情，求為命
上訴人連帶給付伊三百二十七萬二千元及自附表所示之支票提示
日起至清償日止按年息百分之六計算利息之判決（第一審判命上
訴人二人給付上述本息，駁回被上訴人其餘之訴，即駁回被上訴
人請求上訴人連帶給付部分，被上訴人就此部分未提起上訴，已
告確定）。
上訴人則以：乙○○僅介紹以前雇主陳立洲向被上訴人購買手錶
，與本件買賣無關，被上訴人不找買主陳立洲背書，竟於系爭支
票經公告拒絕往來後之九十四年六月底，要求乙○○於系爭支票
背書，被上訴人之言語使乙○○誤認如在系爭支票背書，可免被
上訴人家人追究，因此陷於錯誤，始在系爭支票背書，其背書意
思表示係受到被上訴人之詐欺所為；另被上訴人於九十四年七月
一日夜間，邀乙○○至被上訴人配偶陳玉晶之麻豆娘家協調，被
上訴人要求甲○○夫妻出面，因先前乙○○之自由已遭被上訴人
限制近二個小時，甲○○不得不與被上訴人相約於是日深夜十二
時許在甲○○開設之花店繼續談判，被上訴人於協商過程數度拍
桌並大聲吼叫，且其間被上訴人之岳父（當地警察退休身分）亦
陪同接獲報案之派出所員警前來關心，形成壓力，由於甲○○前
曾罹患癌症，不堪極度疲累、壓力與畏懼之下，乃於九十四年七
月二日凌晨四時許簽立系爭契約書，此契約書之意思表示係受到
被上訴人之脅迫所為；上開被詐欺及受脅迫所為之意思表示，伊
已於九十四年八月八日以麻豆郵局第一四○號存證信函行使撤銷
權，系爭背書及契約書因而失其效力。退步言之，如不認伊有撤
銷權存在，甲○○依契約書同意者僅陳立洲贖回手錶交還被上訴
人後，手錶因此所生之折舊差價，並非負擔單純背書責任，被上
訴人之請求並無理由等語，資為抗辯。
原審維持第一審所為上訴人敗訴部分之判決，駁回其上訴，無非
以：查如附表所示之支票二紙（下稱系爭支票）背書確為乙○○
所為；九十四年七月二日契約書係上訴人與被上訴人所簽立；上
訴人於九十四年八月八日寄發麻豆郵局第一四○號存證信函，主
張乙○○於系爭支票上背書及甲○○簽立契約書之意思表示係被
詐欺、受脅迫所為，行使撤銷權，被上訴人於九十四年八月九日
收受該存證信函等情，有系爭支票影本、契約書影本、存證信函
及回執影本可稽，並為兩造所不爭執，堪信為實。次查上訴人既
自承系爭支票背書及契約書係屬真正，僅抗辯系爭背書係受被上
訴人詐欺、契約書係在被上訴人脅迫下才簽立，而依民法第九十
二條第一項之規定，主張撤銷其前述所為意思表示，即應就被上
訴人如何詐欺及脅迫而為意思表示之事實，負舉證之責任。然依
乙○○及陳玉晶於第一審之陳述，暨被上訴人提出為上訴人所不
否認之簡訊往來內容觀之，乙○○於系爭支票背書前後，尚與陳
玉晶與陳立洲有頻繁之聯繫，且乙○○亦多次主動對陳玉晶表示
願就此事負責，並無有關被上訴人如何故意示以不實之事令其因
錯誤而為意思表示，且乙○○生日為六十七年十一月十六日，於
九十四年間為背書行為時已年滿二十六歲，為智慮周詳之成年人
，又其自陳學歷為大學畢業，自有相當知識足對票據背書之法律
責任有所認識，應無輕信人言而陷於錯誤為支票背書之可能，上
訴人抗辯乙○○因誤認背書可免被上訴人家人追究，始於系爭支
票背書，並不可採。上訴人又主張被上訴人於知悉支票遭拒絕往
來後之九十四年五月底、六月初，以陳立洲換票未背書，要求乙
○○先背書，以向其家人交代，顯見乙○○所認知者乃簽名以示
該二次手錶交易之對象陳立洲為其所介紹，並非願負背書人之責
任云云，惟乙○○於簡訊中已表示願意負責，上訴人前開主張與
乙○○所發之簡訊內容不符，而難憑採。上訴人無法證明被上訴
人於乙○○在系爭支票背書前有何故意示以不實之事，致使乙○
○陷於錯誤而為意思表示之詐欺行為，上訴人主張依民法第九十
二條規定撤銷意思表示，無從准許。上訴人另抗辯稱：甲○○係
受被上訴人脅迫而簽立系爭契約書云云。然查上訴人已自承系爭
契約書係在甲○○開設之花店內簽立，且於協調過程中有派出所
警員到場，上訴人並未向員警有任何表示，依當時情形，上訴人
如確實受被上訴人言語或舉動之脅迫而心生畏懼，自可當場向員
警求助，請求警察機關保護，豈會任由被上訴人脅迫，進而簽立
系爭契約書，上訴人此項辯解，亦不足採。再查系爭契約書記載
：「就陳立洲、乙○○（以下簡稱乙方）向新竹晶時堂鐘錶代表
人丙○○（以下簡稱甲方）所購買總價三百二十七萬二千元之手
錶七支，所開立支票（按即系爭支票）。就該事件背書人乙○○
，父親甲○○，願就此事件屬於乙○○金錢賠償責任部分全權負
責，不得推卸。就此事件處理時間即日起一個月完成。甲方：姓
名：丙○○，乙方：姓名：乙○○，承擔責任保證人：姓名：甲
○○。中華民國九十四年七月二日」等語，由上開契約內容得知
甲○○所同意者係願就乙○○在系爭支票背書責任負同一責任，
而上開契約書無隻字片語提及甲○○所同意負責者係陳立洲贖回
手錶交還被上訴人後，該手錶因此所生之折舊差價，且亦無同意
連帶給付之意，被上訴人對於甲○○有明示同意負連帶責任，上
訴人對其所抗辯甲○○僅負贖回差價責任，均未能舉證以實其說
，自無從為有利於各自主張及抗辯之認定，甲○○依系爭契約書
所同意負之責任，係與乙○○共同給付系爭票款之責，非為連帶
給付之責。從而，被上訴人依據票據及契約等法律關係，請求系
爭支票之背書人乙○○、訂立系爭契約書之當事人甲○○給付三
百二十七萬二千元及自附表所示之利息起算日起至清償日止，按
年息百分之六計算之利息，洵屬正當，應予准許等詞，為其判斷
之基礎。
惟按當事人是否適格，為法院應依職權調查之事項。查上訴人於
第一審即辯稱：依上訴人九十四年十二月二十七日準備理由(一)狀
事實及理由五之(一)及附件一切結書之意旨，似指被上訴人非本於
票據持票人之地位提出請求，而係以獲「晶時堂精品鐘錶行即林
金晶」授權之代理人地位與陳立洲成立買賣關係並取得價款（票
款），則被上訴人以個人名義提起本件訴訟，顯有當事人不適格
之問題等語（見第一審九十四年度訴字第一五五八號卷第四七、
五一、七九、八○頁），於原審亦再爭執被上訴人之當事人是否
適格之問題（見原審卷第三七頁）。而被上訴人於第一審曾陳稱
：「我是代表晶時堂精品鐘錶行與被告（即上訴人）簽訂契約書
」等語（見上述第一審卷第一五五頁）。原審未究明被上訴人是
否為適格之原告，亦未說明上訴人上開辯解不足採取之理由，遽
依票據及契約關係，認被上訴人得向上訴人請求給付，自嫌速斷
。又上訴人辯稱：被上訴人於九十四年七月一日夜間，邀乙○○
至被上訴人配偶陳玉晶之麻豆娘家協調，被上訴人要求甲○○夫
妻出面，因先前乙○○之自由已遭被上訴人限制近二個小時，甲
○○不得不與被上訴人相約於是日深夜十二時許在甲○○開設之
花店繼續談判，被上訴人於協商過程數度拍桌並大聲吼叫，且其
間被上訴人之岳父（當地警察退休身分）亦陪同接獲報案之派出
所員警前來關心，形成壓力，由於甲○○前曾罹患癌症，不堪極
度疲累、壓力與畏懼之下，乃於九十四年七月二日凌晨四時許簽
立系爭契約書，此契約書之意思表示係受到被上訴人之脅迫所為
等語（參見上述第一審卷第一三三、一三四頁）。原審恝置不論
，未查明乙○○是否確遭被上訴人如何限制近二小時，是否被上
訴人已退休之岳父亦陪同警員至簽立系爭契約現場關心，甲○○
是否因之確已受到壓力及畏懼，即以警員曾到場處理，上訴人並
未向警員有任何表示，認上訴人所辯係被脅迫而簽立系爭契約書
，並不可採，亦難謂無判決不備理由之違法。又被上訴人於第一
審時陳明：「依票據及保證之法律關係請求。對於甲○○有先訴
抗辯權不爭執」等語（見上述第一審卷第一五頁），原審就此未
加審酌，遽命甲○○與乙○○共同負給付責任，於法亦有可議。
上訴論旨，執以指摘原判決不當，求予廢棄，非無理由。
據上論結，本件上訴為有理由。依民事訴訟法第四百七十七條第
一項、第四百七十八條第二項，判決如主文。
中　　華　　民　　國　九十六　年　　七　　月　二十七　日
                      最高法院民事第三庭
                          審判長法官  吳　正　一
                                法官  劉　福　聲
                                法官  黃　義　豐
                                法官  簡　清　忠
                                法官  袁　靜　文
      本件正本證明與原本無異
                                      書  記  官
中　　華　　民　　國　九十六　年　　八　　月　　七　　日
                                                    Ａ
